臺灣高雄地方法院刑事裁定　　　　　　　　　　　　　九十一年度聲判字第五六號
　　聲　請　人
　　即 告訴 人　甲○○
　　代　理　人　周君強律師
　　　　　　　　洪條根律師
　　被　　　告　乙○○
右列聲請人因告訴被告偽造有價證券等案件，不服台灣高等法院高雄分院檢察署檢察
長駁回再議之處分（九十一年度上聲議字第二七八號），聲請交付審判，本院裁定如
左：
    主  文
聲請駁回。
    理  由
一、按告訴人不服上級法院檢察署檢察長或檢察總長認再議為無理由而駁回之處分者
    ，得於接受處分書後十日內委任律師提出理由狀，向該管第一審法院聲請交付審
    判；法院認為交付審判之聲請不合法或無理由者，應駁回之，刑事訴訟法第二百
    五十八條之一及第二百五十八條之三第二項前段分別定有明文。
二、本件聲請人即告訴人甲○○於民國九十年九月十九日以被告乙○○涉犯偽造有價
    證券及詐欺取財罪，向台灣高雄地方法院檢察署檢察官提出告訴，經該檢察署檢
    察官於九十一年五月三十日以九十一年度偵字第五三八○號為不起訴處分後，聲
    請人不服，聲請再議，亦經台灣高等法院高雄分院檢察署檢察長於九十一年七月
    五日以九十一年度上聲議字第二七八號處分書以再議為無理由而駁回再議。
三、聲請交付審判意旨如附件刑事聲請交付審判理由狀所載。
四、經查：
  (一)被告乙○○確有於八十六年間之某日，持以其（即以原名「龔瑞泰」）及蔡光大
    之名義所簽發、票號○四六七四二號、面額新台幣（下同）二百萬元、到期日八
    十六年八月二十八日、未載發票日期之『本票』乙紙，向聲請人李淑媛借款之事
    實，業據被告乙○○於警訊及偵查時供承不諱，核與聲請人於偵查時證述之情節
    大致相符，並有上開本票乙紙附卷可稽；是此部分事實，堪信為真實。
  (二)按本票依票據法規定為票據之一種，且可背書轉讓具流通性，復持票人屆期可持
    本票向發票人或背書人請求付款，堪認其屬有價證券無誤，惟本票之開立依票據
    法第一百二十條規定，須具備表明其為本票之文字、一定之金額、無條件擔任支
    付、及發票年月日等事項，由發票人簽名，若未具備上開本票之要件，即非屬票
    據法上所稱之本票，應僅屬債權憑證之一種，而非有價證券。觀之本件系爭『本
    票』，其上並未有發票日之記載，有本票乙紙在卷可稽，依右開論述，自非屬票
    據法上所稱之本票而為有價證券，應僅屬債權憑證，而為私文書之一種。準此，
    縱認被告係未經同意而偽簽「蔡光大」之署押，亦與刑法第二百零一條第一項偽
    造有價證券罪之構成要件有間。
  (三)被告乙○○辯稱：伊與聲請人間一直即有以票據調現之資金往來行為，而該次借
    款時，因聲請人要求須以他人之本票來借款，伊始以助理蔡光大之名義為發票人
    簽發系爭本票，當時蔡光大並未在服務處，伊即以電話詢問並徵得蔡光大之同意
    後，始以「蔡光大」名義簽發系爭本票，後伊覺得不妥，並在票面上補簽伊姓名
    及蓋章為發票人，又伊前積欠聲請人之債務連同系爭本票，共計一千六百九十萬
    元，並在外積欠其他款項，均已與聲請人及其他債權人以債權之二成達成和解，
    並伊實際上償還聲請人之金額亦超過原債權之二成，然告訴人僅返還支票，而未
    返還系爭本票，本件伊並無詐欺聲請人等語。並證人蔡光大於警訊及偵查時證稱
    ：當時被告確有打電話告訴伊要簽伊之姓名開立本票乙紙，以為向聲請人調借現
    金，後因聲請人曾找朋友要伊清償系爭本票票款二百萬元，伊認為錢實際上並非
    伊所借，系爭本票亦非伊親簽，故拒絕清償，嗣聲請人寄發存證信函給伊，並向
    法院聲請發支付命令，伊即去請教他人，知悉若伊承認即必須承擔該二百萬元之
    債務，且當時伊又找不到被告，只得向法院聲明異議，但該民事案件開二次庭聲
    請人均未到庭等語，並於台灣高等法院高雄分院九十年度上訴字第一四九○號被
    告乙○○另被訴偽造有價證券等案件中證稱：「乙○○是我老闆，乙○○有以我
    的名義簽發過支票，我當時是乙○○的員工，他是市議員，他要去向甲○○借錢
    ，不好意思以他自己名義去借，就向我說要以我的名義去借錢。這件事我有請教
    友人，我朋友告訴我本票上要給乙○○本人也簽名，所以我後來有要求乙○○也
    在本票上簽名」、「我以前有寫過存證信函給乙○○，因為我找不到乙○○，一
    時心急，我基於保護自己的立場，所以才寫聲明異議狀、及存證信函給乙○○」
    、「乙○○要以我名義簽本票之前，他有打電話告訴我，我有同意。我是為了保
    護自己，因我找不到乙○○出來解決債務，所以我才寫存證信函給他，這是朋友
    叫我要如此做才能保護自己」等語，此有台灣高等法院高雄分院九十年度上訴字
    第一四九○號刑事判決書乙份在卷可按。準此，經核被告乙○○辯詞與證人蔡光
    大前後證詞大致相符，並有民事聲明異議狀乙份及證人蔡光大寄發予被告之存證
    信函乙份為憑；從而，被告於以證人蔡光大之名義簽發系爭本票前，確有以電話
    徵得證人蔡光大之同意，始在系爭本票上簽署「蔡光大」等情，堪予認定；而證
    人蔡光大因實際上借款之人係被告，由被告簽署其名義，並於聲請人請求其償還
    上開款項時，遍尋不著被告，故於收取聲請人所聲請之支付命令時，因恐須由其
    承擔該筆債務，始對上開支付命令以系爭本票債權不存在為由聲明異議，是其聲
    明異議之爭執點，仍係因其非實際借款人，不願承擔該筆債務而已，尚難僅憑證
    人蔡光大確有對聲請人所聲請之支付命令聲明異議，並於該民事聲明異議狀陳稱
    「聲明人並不曾與債權人有任何金錢往來，抑或有任何債權、債務之關係，況債
    權人據以聲請之所謂八十六年八月二十八日由聲明人簽發面額二百萬元本票乙紙
    ，實非聲明人所為，純係遭第三人偽造，聲明人簽名之字跡蔡光大，敬請鈞院與
    上開本票之正本核對，自可證明該本票非屬聲明人簽發‧‧‧」，即認證人蔡光
    大並無同意被告以其名義簽發系爭本票，而為被告不利之認定。又參以證人蔡光
    大苟無於被告簽發系爭本票前，即徵得其同意，以現在被告之經濟狀況，證人蔡
    光大理應極力撇清該筆債務，豈會再證陳被告確有徵得其同意？是被告所辯：於
    簽發系爭本票，伊有以電話詢問並徵得蔡光大之同意後，始以「蔡光大」名義簽
    發系爭本票等語，核與事實相符，堪信屬真實。綜上，被告所為自與刑法第二百
    十六條、第二百十條之行使偽造私文書構成要件有間。至被告除於系爭本票上簽
    署「蔡光大」外，並捺有被告之指印，然被告即係於徵得證人蔡光大同意，以蔡
    光大之名義簽發系爭本票，已如前述，是被告於系爭本票上除簽立「蔡光大」署
    押，其捺指印亦應屬得本人同意之行為，尚無法據此即認被告有所謂行使偽造私
    文書或偽造署押之犯行，附此敘明。
  (四)按刑法第三百三十九條第一項詐欺罪之成立，以意圖為自己或第三人不法之所有
    ，以詐術使人陷於錯誤，而將本人或第三人之物交付為要件，所謂以詐術使人交
    付，必須被詐欺人因其詐術而陷於錯誤，若所用之方法不能認為詐術，亦不致使
    人陷於錯誤，即不構成該罪，最高法院四十六年台上字第二六○號著有判例足資
    參照。聲請人於偵查時證述：「（問：告訴內容？）這些錢是被告向我借，我去
    向別人介紹來借給被告，因別人的錢都是我經手後再借給被告」、「（問：是否
    交付錢給被告？）有。數目不確定」、「（問：妳認為被告如何騙妳？）我們之
    間很熟，剛開始往來都很正常，利息有約定，剛開始他說錢交由他來經營，並分
    紅給我們，直到事發後，他就脫產了，並說以二成和解，這二成的金額也沒給我
    」、「（問：究竟是投資或借錢？）剛開始是投資，他有進口保養品、食品等」
    、「剛開始是他幫我管理，我錢交給他，我也不知是做什麼用，也沒給我紅利，
    他就一直借錢，也都沒還」、「（問：提示九十年度偵字第一四一三號卷內協議
    書，當初妳是否有簽這個協議書？）有，當初我認為他有誠意，且有林敏澤律師
    見證」、「被告所還的款項我有和他的會計對帳過，他所說的二成，根本也沒還
    足，他要倒之前有問過我說，我還有他的多少債務，我算了一下約有三千多萬元
    ，這張二百萬的本票不在協議內容」等語；足見聲請人顯係基於其與被告間之交
    情及對被告過去信用之信賴而同意借款，被告並未對聲請人施以任何詐術行為，
    堪予認定。且苟如被告確有詐欺之意圖，衡情被告豈須於事後再與聲請人協議償
還所積欠聲請人債務之二成款項，並確有償還聲請人一定數額之欠款？是被告所
    辯：並無詐欺犯意等語，洵非虛詞；準此，被告既無為自己不法所有之意圖，復
    未對於聲請人施用詐術，致其陷於錯誤之行為，則雖被告事後無法清償聲請人之
    借款，然此核屬債務不履行之民事糾紛，應循民事途徑解決，自與刑法詐欺取財
    罪構成要件有間，不得遽以該罪責相繩。至系爭本票為何未填載發票日期，可能
    係聲請人與被告僅係欲以此為借款憑證、或可能係因疏忽等原因，再參以聲請人
    先前與被告均有票據之往來行為，對於票據必要記載事項有一定程度之瞭解，是
    亦難僅據系爭本票未填載發票日期，即認定被告於借款及交付本票時，即無還款
    之意，而據以認定被告確有以此方式詐騙告訴人之行為，附此說明。
  (五)綜上所述，本件聲請人於接受上揭處分書後十日內即委任周君強律師及洪條根律
    師以聲請理由狀向本院聲請交付審判，然台灣高等法院高雄分院檢察署檢察長維
    持台灣高雄地方法院檢察署檢察官九十年度調偵字第五一一號為不起訴處分認被
    告無偽造有價證券及詐欺取財之犯行，經核並無不符，是依首開法條之規定，本
    件聲請人所為交付審判之聲請為無理由，依法應予駁回。
五、依刑事訴訟法第二百五十八條之三第二項前段，裁定如主文。
中      華      民      國        九十一    年      八    月      八    日
                                臺灣高雄地方法院刑事第六庭
                                    審判長法  官   趙家光
                                          法  官   張世賢
                                          法  官   洪榮家
右正本證明與原本無異。
不得抗告。
                                          書記官   陳寰瑛
中      華      民      國        九十一    年      八    月      八    日
